【裁判字號】    99,交聲,1345
【裁判日期】    990810
【裁判案由】    交管條例聲異
【裁判全文】
臺灣板橋地方法院交通事件裁定        99年度交聲字第1345號
原處分機關  交通部公路總局臺北區監理所
異  議  人
即受處分人  甲○○
上列受處分人因違反道路交通管理處罰條例案件，對於交通部公
路總局臺北區監理所民國99年5 月5 日北監自裁字第裁40-C0000
0000號所為之裁決處分（原舉發案號：臺北縣政府警察局99年5
月4 日北縣警交大字第C00000000 號），聲明異議，本院裁定如
下：
    主  文
原處分撤銷。
甲○○汽車駕駛人酒精濃度超過規定標準，處罰鍰新臺幣壹萬玖
仟伍佰元，吊扣自用小客車駕駛執照壹年，並施以道路交通安全
講習。
  理  由
一、原處分意旨略以：異議人即受處分人甲○○於民國99年5 月
    4 日22時56分許，駕駛車牌號碼3909-EK 號自用小客車，行
    經樹林市○○路○ 段62號，因有「汽車駕駛人酒精濃度超過
    規定標準達0 點36毫克」之違規行為，經臺北縣政府警察局
    警員當場掣單舉發，並經原處分機關依道路交通管理處罰條
    例第35條第1 項第1 款之規定處罰鍰新臺幣（以下同）1 萬
    9 千5 佰元之規定，吊扣駕照1 年，並依同條例第24條之規
    定施以道路安全講習。
二、本件異議意旨略以：異議人違規時係駕駛小型車，僅需吊扣
    小型車駕照，無須吊扣大貨車駕照等語。
三、按汽車駕駛人飲用酒類或其他類似物後，其吐氣所含酒精濃
    度超過每公升0 點36毫克以上者，不得駕車；汽車駕駛人，
    駕駛汽車經測試檢定，酒精濃度超過規定標準者，處新臺幣
    1 萬5 千元以上6 萬元以下罰鍰，並當場移置保管該車輛、
    吊扣其駕駛執照1 年及接受道路交通安全講習，道路交通安
    全規則第114 條第2 款、道路交通管理處罰條例第35條第1
    項第1 款、第24條第1 項第2 款分別定有明文。次按汽車駕
    駛人違反本條例規定，應受吊扣駕駛執照處分，於汽車駕駛
    人係無駕駛執照駕車者，在所規定最長吊扣期間內，不得考
    領駕駛執照，道路交通管理處罰條例第67條第6 項亦定有明
    文。再按修正前道路交通管理處罰條例第68條規定：「汽車
    駕駛人，因違反本條例及道路交通安全規則之規定，受『吊
    扣』或『吊銷』駕駛執照處分時，『吊扣』或吊銷其持有各
    級車類之駕駛執照」；惟該條業經修正為：「汽車駕駛人，
    因違反本條例及道路交通安全規則之規定，受吊銷駕駛執照
    處分時，吊銷其持有各級車類之駕駛執照」。此一條文修正
    理由略以：「原條文將違法或違規駕駛人所持有各級車類之
    駕駛執照一併吊扣或吊銷，失之過酷，影響人民工作及生活
    甚鉅，爰修正之」，此新修正條文，業於94年12月14日修正
    公布並於95年3 月1 日起施行。參諸上開立法理由及立法經
    過，則行為人有道路交通管理處罰條例第35條第1 項第1 款
    所規定之違規行為，須吊扣駕駛執照時，僅能吊扣行為人違
    法或違規當時駕駛車輛所憑之駕駛執照，不得再吊扣行為人
    所持有而與駕駛違規車輛無關之其他各級車類駕駛執照，故
    已領有普通小型車駕駛執照者，酒後違規駕駛普通小型車時
    ，吊扣者係駕駛者之普通小型車駕駛執照，不得吊扣駕駛者
    領有之其他駕駛執照。則行為人駕駛自用小客車違規，僅得
    吊扣自用小客車駕駛執照，不得吊扣大貨車駕駛執照。至道
    路交通主管機關對於汽車駕駛執照之管理，因採取一照原則
    ，未發給駕駛人較低等級之駕駛執照，惟行為人依法既應諭
    知吊扣自用小客車駕駛執照，尚不能因受處分人現實上僅持
    有大貨車駕駛執照，即違背法律規定諭知免罰。此主管機關
    仍可利用電腦資料處理或在汽車駕照註記或其他方式，吊扣
    行為人自用小客車駕駛執照，執行層面應可妥適克服，尚難
    逕謂無法執行，而諭知不罰（參照台灣高等法院暨所屬法院
    98年法律座談會刑事類提案第20號決議意旨）。
四、另按「汽車駕駛執照為駕駛汽車之許可憑證，由駕駛人向公
    路監理機關申請登記，考驗及格後發給之。汽車駕駛人經考
    驗及格，未領取駕駛執照前，不得駕駛汽車」，道路交通安
    全規則第50條第1 項定有明文，是未持有汽車駕駛執照而駕
    駛汽車者，即應依道路交通管理處罰條例第21條第1 項第1
    、2 、9 款、第2 項之規定為處罰。復依道路交通安全規則
    第53 條 、第61條、第61條之1 規定，我國汽車駕駛執照，
    係依汽車類、機器腳踏車類，先分為「汽車駕駛執照」、「
    機器腳踏車駕駛執照」二類；再依汽車及機器腳踏車之各該
    級類，分為小型車、大貨車、大客車、聯結車駕駛執照、以
    及大型機車、普通重型機車、輕型機車駕駛執照；另就「汽
    車駕駛執照」依自用及因職業而駕駛分為普通及職業駕駛執
    照。而就上開汽車及機器腳踏車之各類級駕駛執照之持用方
    式，「汽車駕駛執照」、「機器腳踏車駕駛執照」間，除已
    持有「汽車駕駛執照」可騎乘輕型機器腳踏車外，該二類駕
    駛執照不可流用，亦即，領有小型車、大貨車、大客車、聯
    結車駕駛執照，而未領有大型或普通重型機車，除騎乘輕型
    機器腳踏車外，如騎乘大型或普通重型機車，即屬無照駕駛
    ；反之，領有大型或普通重型機車駕駛執照，而未領有小型
    車、大貨車、大客車、聯結車駕駛執照，如駕駛各該型級汽
    車，亦係屬無照駕駛，均應依路交通管理處罰條例第21條第
    1 項第1 、2 、9 款規定處罰；再以，持有「汽車駕駛執照
    」或「機器腳踏車駕駛執照」，均以持有各類（汽車或機器
    腳踏車）高級車種駕駛執照者，可駕駛該級車類以下之同類
    車類，如取得更高一級車類之駕駛資格時，即由監理機關換
    發該駕駛高一級類之駕駛執照。就監理核發駕駛執照實務上
    ，因汽車與機器腳踏車分屬不同類車輛，而有對同一駕駛人
    ，同時核發「汽車駕駛執照」、「機器腳踏車駕駛執照」之
    情形外，因上開道路交通安全規則第53條、第61條、第61條
    之1 等之規定，均僅核發駕駛人其得駕駛或騎乘之最高級之
    「汽車駕駛執照」、「機器腳踏車駕駛執照」，以為其駕駛
    汽車或騎乘機車之證明文件，而未核發其得駕駛或騎乘之最
    高級以下之各低級「汽車駕駛執照」、「機器腳踏車駕駛執
    照」供駕駛人同時持有。但駕駛執照既係監理機關核發駕駛
    人表彰執照持有人可駕駛何類級汽車或機器腳踏車之許可資
    格文件，自具有行政處分之性質，非不得由監理機關於駕駛
    執照上依法附以限制條件，以限制或限縮其許可之範圍，非
    謂監理機關不得在核發予駕駛人持用之高級車類之駕駛執照
    中依法限制駕駛人持用該駕駛執照所駕駛之車種（亦即，限
    制駕駛人駕駛各類級車類資格），合先敘明。
五、經查：異議人固不否認於上開時、地有酒後駕車之違規行為
    ，惟綜上所述，修正後之道路交通管理處罰條例第68條之規
    定，既將原規定之「吊扣」二字刪除，故受吊扣駕駛執照處
    分時，不再吊扣其持有各級車類之駕駛執照，僅於受吊銷駕
    駛執照處分時，始得吊銷其持有各級車類之駕駛執照，已如
    上述，因而，原處分機關就本件異議人因酒後駕駛自用小客
    車之違規行為，逕以道路交通管理處罰條例第35條第1 項第
    1 款規定而據以吊扣異議人之大貨車駕駛執照12個月，亦有
    未洽。又本件酒後駕車部分為一個違規行為，吊扣處分與道
    安講習無從區分，且行政罰法亦未區分主罰及從罰，異議人
    雖對於前開道安講習及罰鍰部分未為不服，惟依道路交通管
    理處罰條例第89條之規定，準用刑事訴訟法第348 條第2 項
    之規定，該罰鍰及施以道路交通安全講習與吊扣駕駛執照部
    分，具有全部與一部之關係，而為異議聲明之效力所及，本
    院自得併為審酌（臺灣高等法院97年度交抗字字1831號裁定
    、臺灣高等法院暨所屬法院98年度法律座談會刑事類提案第
    23號決議意旨參照）。從而，異議人據此聲明異議，為有理
    由，爰撤銷原處分，自為裁罰如主文第2 項所示，以為適法
    。
據上論斷，應依道路交通管理處罰條例第87條第2 項，道路交通
案件處理辦法第20條，裁定如主文。
中    華    民    國    99    年    8     月    10    日
                  交通法庭      法  官  王偉光
以上正本證明與原本無異
如不服本裁定應於送達後5日內向本院提出抗告狀
                                書記官  梁福建
中    華    民    國    99    年    8     月    10    日

司法院資訊處製作；財團法人民間司法改革基金會備份。
